ACORDAO-COMPLETO-2535460

ACÓRDÃO 2184/2022 ATA 14/2022 - SEGUNDA CÂMARA

VISTOS, relatados e discutidos estes autos de concessão inicial de aposentadoria de Antônio Valdir Sousa, emitido pelo Tribunal Regional do Trabalho da 15ª Região - Campinas/SP.
ACORDAM os Ministros do Tribunal de Contas da União, reunidos em Sessão da Segunda Câmara, diante das razões expostas pelo Relator, nos termos dos art. 71, inciso III, da Constituição Federal; do art. 1º, inciso V, e do art. 39, inciso II, da Lei nº  8.443, de 16 de julho de 1992; do art. 1º, inciso VIII, do art. 259, inciso II, do art. 260, § 1º e § 2º, do Regimento Interno, e do art. 7º, § 4º da Instrução Normativa nº  78, de 21 de março de 2018:
9.1. reconhecer o registro tácito do ato de concessão inicial de aposentadoria de Antônio Valdir Sousa;
9.2. determinar ao Tribunal Regional do Trabalho da 15ª Região - Campinas/SP, com fundamento no inciso I do art. 4º da Resolução nº  315, de 22 de abril de 2020, que:
9.2.1. no prazo de 15 (quinze) dias, contados da data do conhecimento do acórdão, dê ciência ao interessado do inteiro teor desta deliberação, incluindo relatório e voto que a fundamentaram;
9.2.2. no prazo de 30 (trinta) dias, contados da data do conhecimento do acórdão, disponibilize a este Tribunal, por meio do Sistema e-Pessoal, comprovante da data em que o interessado tomou conhecimento deste acórdão, na forma do item 9.2.1, conforme o art. 21 da Instrução Normativa nº  78, de 2018;
9.3. determinar à Secretaria de Fiscalização de Integridade de Atos e Pagamentos de Pessoal e de Benefícios Sociais que dê início aos procedimentos destinados à revisão de ofício do ato de concessão inicial de aposentadoria de Antônio Valdir Sousa, nos termos do subitem 9.2.1 do Acórdão 122/2021-TCU-Plenário, relatado pelo Ministro Walton Alencar Rodrigues; e 
9.4. dar ciência deste Acórdão ao Tribunal Regional do Trabalho da 15ª Região - Campinas/SP, informando que o teor integral da deliberação poderá ser obtido no endereço eletrônico www.tcu.gov.br/acordaos.

APOSENTADORIA. Ato de Aposentadoria de Antonio Valdir Sousa da unidade emissora Tribunal Regional do Trabalho da 15ª Região - Campinas/SP.

Segunda Câmara

3. Interessados/Responsáveis:
3.1. Interessado: Antonio Valdir Sousa (XXX.073.623-XX).

13.1. Ministros presentes: Aroldo Cedraz (na Presidência) e Antonio Anastasia (Relator).
13.2. Ministro-Substituto convocado: Marcos Bemquerer Costa.
13.3. Ministro-Substituto presente: André Luís de Carvalho.

ANTONIO ANASTASIA

Adoto como Relatório o parecer emitido pelo Ministério Público do TCU, de lavra do douto Procurador Rodrigo Medeiros de Lima (peça 9) :
	"Trata-se da análise do ato inicial da aposentadoria de Antônio Valdir Sousa, no cargo de analista judiciário, emitido pelo Tribunal Regional do Trabalho da 15ª Região (peça 4) .
2.	Após análise da concessão, a Sefip propôs a ilegalidade e negativa de registro do ato em face do pagamento de parcela de quintos/décimos incorporados após 8/4/1998, com fundamento em decisão judicial transitada em julgado.
3.	De fato, foram incorporados 6/10 da CJ-3 exercida após 8/4/1998, no valor de R$ 4.141,01. A Sefip consignou na instrução que a parcela está amparada por decisão judicial transitada em julgado e que, por isso, "não haverá determinação para absorção da rubrica, consoante decidido pelo STF no âmbito do RE 638.115/CE" (peça 6, p. 2) .
4.	A incorporação de quintos/décimos após 8/4/1998, data da vigência da Lei 9.624/1998, contraria a pacífica jurisprudência do TCU e do Supremo Tribunal Federal (STF) que, no âmbito do Recurso Extraordinário (RE) 638.115, fixou a seguinte tese de repercussão geral: "ofende o princípio da legalidade a decisão que concede incorporação de quintos pelo exercício de função comissionada no período entre 8.4.1998 até 4.9.2001, ante a carência de fundamento legal".
5.	Todavia, no julgamento dos segundos embargos de declaração no RE 638.115, o STF modulou os efeitos da decisão de forma a permitir que, no caso das concessões com base em decisão judicial transitada em julgado, a parcela de quintos/décimos não seja suprimida dos proventos dos interessados.
6.	Não há informação nos autos de que o interessado tenha obtido provimento judicial favorável à continuidade do pagamento da parcela.
7.	A despeito disso, observa-se que o referido ato foi originalmente enviado ao TCU há mais de cinco anos, especificamente em 13/6/2016, conforme consta no próprio ato, bem assim no item 9.2.3 da instrução da unidade técnica (peça 6, p. 2) .
8.	Nesses casos, a jurisprudência anterior do Tribunal determinava a realização de oitiva do interessado, previamente à apreciação do ato, consoante entendimento firmado por meio do Acórdão 587/2011-TCU-Plenário.
9.	Entretanto, em 19/2/2020, ao julgar o RE 636.553, o STF manteve sua jurisprudência acerca da inaplicabilidade do art. 54 da Lei 9.784/1999 no período entre a publicação do ato sujeito a registro pela Administração e a apreciação da sua legalidade pelos tribunais de contas, haja vista ainda inexistir ato perfeito e acabado, mas fixou a seguinte tese de repercussão geral (grifos inseridos) :
Em atenção aos princípios da segurança jurídica e da confiança legítima, os Tribunais de Contas estão sujeitos ao prazo de 5 anos para o julgamento da legalidade do ato de concessão inicial de aposentadoria, reforma ou pensão, a contar da chegada do processo à respectiva Corte de Contas.
10.	Assim, "findo o referido prazo, o ato de aposentação considerar-se-á registrado tacitamente" (grifos inseridos) , conforme consignou em seu voto o relator, Ministro Gilmar Mendes.
11.	Contra essa decisão a União opôs embargos de declaração, cujo julgamento foi encerrado em 4/12/2020, e o inteiro teor do acórdão publicado em 4/2/2021. Apesar de rejeitados os embargos, o relator esclareceu em seu voto que, passado o prazo de cinco anos contados da chegada do ato ao TCU, sem a finalização do processo, o ato restará automaticamente estabilizado, abrindo-se, contudo, a partir daí, a possibilidade de sua revisão, nos termos e prazo do art. 54 da Lei 9.784/1999.
12.	Na sessão do Plenário de 27/1/2021, o TCU prolatou o Acórdão 122/2021 ao aprovar o voto do Ministro Walton Alencar Rodrigues no qual foi examinada a citada decisão do STF. O relator concluiu em seu voto que "cabe ao TCU, por conseguinte, em atendimento à disposição legal e aos princípios da eficiência, da razoável duração do processo e da isonomia, evoluir, no entendimento e nos procedimentos, para compatibilizar suas decisões com a recente tese da Suprema Corte". Asseverou que "a partir do registro tácito do ato de concessão, é possível a sua revisão, no prazo de 5 anos, com base no aludido artigo da lei de processo administrativo", e que "esse entendimento é plenamente compatível com o disposto no art. 260, § 2º, do Regimento Interno do TCU", segundo o qual:
 O acórdão que considerar legal o ato e determinar o seu registro não faz coisa julgada administrativa e poderá ser revisto de ofício pelo Tribunal, com a oitiva do Ministério Público e do beneficiário do ato, dentro do prazo de cinco anos da apreciação, se verificado que o ato viola a ordem jurídica, ou a qualquer tempo, no caso de comprovada má-fé.
13.	Desse modo, tendo em vista que o ato em apreço ingressou no Tribunal há mais de cinco anos, bem como a tese de repercussão geral fixada pelo STF no RE 636.553, adotada pelo TCU por meio do Acórdão 122/2021-TCU-Plenário, este representante do Ministério Público de Contas da União opina porque o ato seja considerado tacitamente registrado em 13/6/2021.
14.	Ademais, considerando a decisão do STF nos embargos de declaração opostos em face daquela decisão, e que não transcorreu o prazo fixado no art. 54 da Lei 9.784/1999, c/c o art. 260, § 2º, do Regimento Interno do TCU, opinamos pelo retorno dos autos à Sefip, para dar início aos procedimentos destinados a revisão de ofício do ato, nos termos aprovados pelo Tribunal mediante o Acórdão 122/2021-TCU-Plenário."
2.	É o Relatório.

não há

Procurador Rodrigo Medeiros de Lima.

APOSENTADORIA. INCORPORAÇÃO DE QUINTOS APÓS A LEI 9.624/1998. NÃO ABSORÇÃO DA PRACELA POR REAJUSTES POSTERIORES CONFORME MODULAÇÃO DEFINIDA PELO STF NO RE 638.115/CE. ILEGALIDADE. DECURSO DE CINCO ANOS DESDE A ENTRADA DO ATO NO TRIBUNAL. REGISTRO TÁCITO. REVISÃO DE OFÍCIO.

APOSENTADORIA (APOS)

Secretaria de Fiscalização de Integridade de Atos e Pagamentos de Pessoal e de Benefícios Sociais (Sefip).

Inicialmente, registro que atuo nestes autos em sucessão ao Ministro Raimundo Carreiro (art. 153 do RI/TCU) , sorteado na forma do inciso I do art. 154 do RI/TCU e art. 13 da Resolução TCU 175/2005 (peça 1) .
2.	Em análise, ato de concessão de aposentadoria em favor de Antônio Valdir Sousa, emitido pelo Tribunal Regional do Trabalho da 15ª Região - Campinas/SP, submetido à apreciação do Tribunal de Contas da União para fins de registro. 
3.	A Secretaria de Fiscalização de Integridade de Atos e Pagamentos de Pessoal e de Benefícios Sociais (Sefip) conclui pela negativa de registro ao ato, em virtude de ilegalidade no cálculo da parcela "23700 - VPNI INATIVO - Vantagem de caráter pessoal - Incorporação de quintos/décimos de função", para a qual foram incorporados prazos de exercício de funções comissionadas após a data de 8/4/1998. 
4.	O MPTCU, embora também reconheça a irregularidade, aponta que o ato foi originalmente enviado ao TCU há mais de 5 anos, o que atrairia o entendimento estampado no Acórdão 122/2021-TCU-Plenário. Conforme o decisum, os atos não apreciados dentro do prazo de 5 anos, após o ingresso no TCU, devem ser considerados "tacitamente registrados", o que não obstrui a possibilidade de o Tribunal rever, de ofício, o ato, nos termos do art. 260, § 2º do Regimento Interno.
5.	Acompanho as considerações do Parquet, transcritas no Relatório, e as adoto como razões de decidir. 
6.	A incorporação de quintos/décimos após 8/4/1998, data da vigência da Lei 9.624/1998, contraria a pacífica jurisprudência do TCU e do Supremo Tribunal Federal (STF) que, no âmbito do Recurso Extraordinário (RE) 638.115, fixou a seguinte tese de repercussão geral: "ofende o princípio da legalidade a decisão que concede incorporação de quintos pelo exercício de função comissionada no período entre 8.4.1998 até 4.9.2001, ante a carência de fundamento legal".
7.	Não obstante, verifico que o ato em exame deu entrada na Corte de Contas em 13/6/2016, tendo sido encaminhado ao gabinete deste relator em 25/2/2022, portanto não sendo possível a sua apreciação no prazo de cinco anos deliberado pelo STF no RE 636.553.
8.	Nesses casos, conforme decidido pelo Plenário, no Acórdão 122/2021, Relator Ministro Walton Alencar Rodrigues, o processo deve voltar à unidade técnica para que dê imediato início aos procedimentos destinados à revisão de ofício. Por meio do mencionado acórdão, o Plenário, por unanimidade, entendeu que ocorre o registro tácito do ato de concessão de aposentadoria, de reforma ou de pensão, após cinco anos de estes haverem sido submetidos ao TCU. Entretanto, entendeu também que cabe à Corte de Contas proceder à revisão de ofício daqueles que estiverem eivados de ilegalidade, em análise não exauriente, no prazo de 5 anos, com base no art. 54 da Lei 9.784, de 1999, em perfeita consonância com decisão proferida pelo Supremo Tribunal Federal (RE 636.553) .
	Em razão do exposto, VOTO no sentido de que o Tribunal adote o Acórdão que ora submeto à apreciação deste Colegiado.
TCU, Sala das Sessões, em 10 de maio de 2022.
ANTONIO ANASTASIA 
Relator